【裁判字號】    98,上更(一),139
【裁判日期】    980617
【裁判案由】    行使偽造貨幣
【裁判全文】
臺灣高等法院臺南分院刑事判決
上  訴  人
即  被  告  丙○○
指定辯護人  本院公設辯護人 甲○○
上列上訴人即被告因行使偽造貨幣案件，不服臺灣臺南地方法院
95年度訴字第398號中華民國95年6月6日第一審判決（起訴案號
：臺灣臺南地方法院檢察署94年度偵字第14508號），提起上訴
，判決後由最高法院第一次發回更審，本院判決如下：
    主      文
原判決撤銷。
丙○○行使偽造通用紙幣未遂，處有期徒刑貳年，緩刑肆年。扣
案偽造新臺幣伍佰元紙幣拾參張均沒收。
    事      實
一、丙○○於民國（下同）94年11月27日下午1時許，在台南市
    「中山公園」內，遇有兩名姓名不詳之成年男子，向其兜售
    新台幣（下同）500元紙幣之偽鈔，因生活經濟情況不佳，
    明知該2名男子所出售之新台幣500元紙幣係偽鈔，竟以1500
    元之真鈔向其等購得500元之偽造紙幣13張。得手後，隨身
    攜帶，於94年11月29日上午8時50分許。在台南縣善化鎮○
    ○路與大信路交岔路口附近，基於行使偽造紙幣之犯意，持
    上開購得之偽造紙幣1張，向路邊攤販乙○○購買麻油1瓶及
    玉黍蜀6支共計300元，乙○○收受後，發覺該紙幣與真鈔有
    異，乃求助旁人圍住丙○○而報警處理，經警到場後，當場
    又在丙○○身上及地上查獲另12張偽鈔，丙○○行使偽造通
    用紙幣始未得逞。
二、案經台南縣警察局善化分局報告臺灣臺南地方法院檢察署檢
    察官偵查起訴。
    理  由
一、訊據上訴人即被告丙○○（下稱被告）於本院坦承有於上揭
    時、地向二不知名之人以1500元換取500元假鈔13張，並於
    上揭時、地，持其中1張向乙○○購買麻油及玉黍蜀，為警
    查獲等情屬實，但爭執犯罪之動機，辯稱：伊是因為患病，
    為了買藥物使用，非為自己不法之利益，伊不知道我用的是
    偽鈔云云。
二、經查：
  (一)被告丙○○所犯上揭犯罪事實，迭據被告於警詢及偵查中自
    白不諱（參見警卷第2頁、偵查卷第8－9頁），核其所供承
    使用偽鈔之情節一致，並經證人乙○○於本院審理中證述甚
    詳（參見本院98年6月3日審理筆錄）。又有扣案之偽造紙幣
    500元券13張足資佐證。該13張500元紙幣經送中央印制廠鑑
    定結果，認該批偽鈔均以彩色噴墨方式仿印，「無凹版印紋
    凸起效果」，紙張非鈔券紙；水印以灰色墨在紙張背面仿製
    ；安全線以亮光物質仿鈔券正面五段裸露部份，左下角面額
    數字以噴墨方式仿折光變色油墨。均屬偽鈔等情。有中央印
    製廠95年2月13日中印發字第09500 00696號函影本附卷足憑
    （見偵卷第26頁），被告明知而購入並使用上開偽鈔事實，
    可以認定。
  (二)被告雖於原審及本院審理中翻異前詞，辯稱：我不知道是偽
    鈔云云，惟據證人乙○○於審理中到庭證稱「（辯護人問：
    拿多少錢給你找？）拿500元給我找，我看不一樣，像是偽
    鈔。」，「（檢察官問：拿到鈔票後，你如何看出有問題？
    ）那張500元，拿起來跟真鈔對照，我認為不一樣，我就交
    給賣豬肉的看。」等語（見原審卷第49-51頁及本院上訴審
    98年6月3日審理筆錄）。足認被告所用以向乙○○購物之上
    揭500元券，係一般人經手時即易辨識為偽鈔之紙幣，被告
    自不例外。況且證人乙○○經手1張即已能辨識其真偽，被
    告身上持有多達13張，焉有不知係偽鈔之理？被告所辯並不
    足採。
  (三)被告於原審雖聲請傳喚證人即到場執行逮捕之警員孫德穗，
    以證明被告被逮捕時身上尚有其他之真鈔，非僅持所查獲之
    500元行使而已等情，但經原審傳喚證人孫德穗到庭證稱：
    「我到場時被告已被現場民眾抓住，並查出13張500元偽鈔
    。」、「被告身上沒有其他錢。」等語（見原審卷第54 頁
    ）是以證人孫德穗之證詞亦不能採為有利被告之證明。又被
    告以一般人使用鈔票的方式，向乙○○買麻油等物，乙○○
    接受該鈔票後即已懷疑係偽鈔，而請隔鄰之豬肉商再辨認確
    屬偽鈔無誤，因此乙○○發覺後尚未將購買之三百元物品交
    給被告丙○○，亦未將購買物品後之其餘真鈔二百元交給被
    告丙○○，是被告丙○○雖已著手行使偽鈔，但尚未得手，
    應屬未遂階段。
  (四)綜上所述，被告既於偵查中曾經自白，經核與證人乙○○於
    之證述情節相符，又有扣案之500元偽造紙幣13張附卷足資
    佐證。應認被告自白與事實相符。被告又於審理中否認知悉
    所使用係偽鈔之辯解，無足採信。本案事證已臻明確，被告
    行使偽造通用紙幣未遂之犯行，洵堪認定，應予依法論科。
三、按刑法第一百九十六條第一項之行使偽造、變造幣券既遂罪
    ，與同條第三項之未遂罪，其區別以行使是否已達使用之目
    的為斷，其行使如已達使用之目的者為既遂，未達使用之目
    的者為未遂（最高法院二十年上字第一九一一號判例意旨參
    照）。本件被告丙○○行使偽鈔後，雖為乙○○所收受該偽
    鈔，然證人乙○○於第一審審理及本院上訴審審理中到庭詰
    證稱「丙○○拿五百元給我找，我看不一樣，像是偽鈔。我
    就交給賣豬肉的看，是賣豬肉報案的，我還沒有找錢給丙○
    ○，玉米及麻油，還沒有交給丙○○」等語（見第一審卷第
    四十九、五十一頁及本院上訴審98年6月3日審理筆錄），是
    乙○○於被告丙○○交付時，即已發覺係偽鈔，應認被告丙
    ○○尚未達使用之目的。核被告丙○○所為，係犯刑法第
    196條第1項、第3項之行使偽造通用紙幣未遂罪，並依刑法
    第25條之規定減輕其刑 (按未遂犯及減輕其刑之規定，僅條
    號有變更，自無新舊法比較之問題）。公訴人認被告丙○○
    係犯刑法第196條第1項之行使偽造、變造幣券既遂罪云云，
    起訴法條尚有未洽，應予變更。被告以偽造通用紙幣冒充真
    鈔行使，性質上當然含有詐欺之成分，且為行使偽造通用紙
    幣未遂之行為所吸收，不另論詐欺罪。
四、新舊法比較 (按本件被告行為後，刑法部分條文業於九十四
    年二月二日修正公布，並於九十五年七月一日施行)：
  (一)緩刑新舊法比較：緩刑之修正，其變動影響被告之刑罰法律
    效果，屬於新修正刑法第二條第一項之「法律變更」。按本
    件被告不論依修正前後刑法第七十四條規定，均得宣告緩刑
    。然從撤銷緩刑規定的角度而言，九十四年二月二日修正公
    布之刑法放寬撤銷緩刑事由，對被告較為不利，但是從新刑
    法施行法第六條之一可知，不論緩刑宣告係在新法施行前而
    適用舊法為之，或新法施行後適用新法為之，皆得依新法規
    定撤銷緩刑，故就撤銷緩刑而言，沒有新舊法何者較有利或
    不利之比較問題。但是新刑法第七十四條第二項得命被告履
    行負擔，同條第四項緩刑效力不及於從刑及保安處分，而舊
    刑法被告不需履行負擔且緩刑之效力及於主刑及從刑，整體
    比較之下，依新刑法第二條第一項前段，應適用行為時法律
    ，即舊刑法緩刑之規定，較有利於被告。
  (二)關於罰金刑貨幣單位由銀元修正為新臺幣之法律適用，因九
    十五年七月一日修正公布施行之刑法施行法第一條之一增訂
    「（第一項）中華民國九十四年一月七日刑法修正施行後，
    刑法分則編所定罰金之貨幣單位為新臺幣。（第二項）九十
    四年一月七日刑法修正時，刑法分則編未修正之條文定有罰
    金者，自九十四年一月七日刑法修正施行後，就其所定數額
    提高為三十倍。但七十二年六月二十六日至九十四年一月七
    日新增或修正之條文，就其所定數額提高為三倍」，為罰金
    罰鍰提高標準條例第一條前段之特別規定，經查刑法第一百
    九十六條自七十二年六月二十六日（即罰金罰鍰提高標準條
    例修正公布日）迄今未修正，其罰金之法定刑各為「一千元
    」、「三百元」、「三百元」（貨幣單位均為「銀元」），
    再依罰金罰鍰提高標準條例第一條前段規定罰金刑提高十倍
    各為「銀元一萬元」、「銀元三千元」、「銀元三千元」，
    依現行法規所定貨幣單位折算新台幣條例規定折算各為「新
    臺幣三萬元」、「新臺幣九千元」、「新臺幣九千元」；又
    於刑法施行法第一條之一施行日（即九十五年七月一日）後
    ，刑法所定罰金之貨幣單位改為「新臺幣」，就其所定數額
    提高三十倍，亦各為「新臺幣三萬元」、「新臺幣九千元」
    、「新臺幣九千元」，是刑法施行法第一條之一施行後，罰
    金刑貨幣單位雖有「銀元」、「新臺幣」之更異，惟適用結
    果之罰金額度則無二致，就罰金法定刑提高之「刑罰權規範
    內容」並無利或不利變更，自不生新舊法之比較問題，惟應
    適用具特別法性質之刑法施行法第一條之一規定。
五、原審以被告丙○○事證已臻明確，因予論罪科刑，固非無見
    ，惟查：本件被告行使偽鈔後，雖為乙○○所收受該偽鈔，
    然證人乙○○於被告交付時，即已發覺係偽鈔，應認被告尚
    未達使用之目的，被告應屬未遂犯，惟原審卻認被告丙○○
    係屬既遂犯，即有未洽。被告上訴意旨指摘原判決不當，雖
    無理由，惟原判決既有上開可議之處，自應由本院將原判決
    撤銷改判。爰審酌被告之前科素行、犯罪動機、手段與其持
    偽造之500元通用紙幣用以購物，換取真幣，足以擾亂社會
    金融秩序，被告事後犯後態度等一切情狀，量處如主文第2
    項所示之刑，以示懲儆。又被告丙○○於70年間雖因故意犯
    罪受有期徒刑以上刑之宣告，惟執行完畢或赦免後，五年以
    內未曾因故意犯罪受有期徒刑以上刑之宣告，經此次科刑後
    ，已知所警惕，目前又因攝護腺疾病甫手術完畢在家療養，
    身體虛弱，本院認以暫不執行為適當，爰併予宣告緩刑四年
    ，以勵其自新。扣案之500元紙幣13張，均係偽造之紙幣有
    扣押物品清單可據（見偵卷第27頁），不問屬於犯人與否，
    均應依刑法第200條之規定，沒收之。
據上論結，應依刑事訴訟法第369條第1項前段、第364條、第299
條第1項前段、第300條，刑法第2條第1項、第196條第1項第3項
、第200條、第25條、第74條第2款 (修正前)，刑法施行法第1條
之1，判決如主文。
本案經檢察官李傳來到庭執行職務。
中    華    民    國    98    年    6     月    17    日
                    刑事第五庭  審判長法  官  楊明章
                                      法  官  戴勝利
                                      法  官  顏基典
以上正本證明與原本無異。
如不服本判決應於收受送達後10日內向本院提出上訴書狀，其未
敘述上訴理由者，並得於提起上訴後10日內向本院補提理由書（
均須按他造當事人之人數附繕本）「切勿逕送上級法院」。
                                      書記官  呂嘉文
中    華    民    國    98    年    6     月    17    日
附錄本案論罪科刑法條全文：
中華民國刑法第196條
（行使收集或交付偽造變造通貨、幣券罪）
行使偽造、變造之通用貨幣、紙幣、銀行券，或意圖供行使之用
而收集或交付於人者，處3年以上10年以下有期徒刑，得併科5千
元以下罰金。
收受後方知為偽造、變造之通用貨幣、紙幣、銀行券而仍行使，
或意圖供行使之用而交付於人者，處5百元以下罰金。
第 1 項之未遂犯罰之。


司法院資訊處製作；財團法人民間司法改革基金會備份。
